【裁判字號】    97,訴,644
【裁判日期】    980423
【裁判案由】    排除侵害
【裁判全文】
臺灣嘉義地方法院民事判決               97年度訴字第644號
原      告  甲○○
                      號
訴訟代理人  林芳榮律師
複 代 理人  吳秋永律師
被      告  乙○○
                      弄3號
上列當事人間排除侵害事件，本院於民國98年4月20日言詞辯論
終結，判決如下：
    主  文
被告應將原告與吳清池、吳志勝、吳志忠、吳炫典、吳哲旺共有
坐落嘉義縣朴子市○○段二二０地號土地上，如附圖A所示磚造
鐵皮屋建物，面積三三點九二平方公尺；B所示磚造圍牆建物，
面積一三點二七平方公尺；C所示木造石棉瓦屋建物，面積二五
點七八平方公尺（總計七二點九七平方公尺）拆除，並將土地返
還原告與其他共有人。
被告應給付原告新台幣貳萬柒仟柒佰貳拾玖元，及自民國九十七
年十月三十一日起，至返還土地日止，按月給付原告新台幣肆佰
陸拾貳元。
原告其餘之訴駁回。
訴訟費用由被告負擔。
本判決於原告以新臺幣貳拾玖萬元為被告供擔保後，得假執行。
原告其餘假執行之聲請駁回。
    事實及理由
壹、程序方面：
一、按不變更訴訟標的，而補充或更正事實上或法律上之陳述者
    ，非為訴之變更或追加，民事訴訟法第256條定有明文。本
    件原告起訴原請求判決：「一、被告應將坐落原告與吳清池
    、吳志勝、吳志忠、吳炫典、吳哲旺，共有坐落嘉義縣朴子
    市○○段220地號上，如附圖所示：代號A、面積79平方公尺
    ，建物拆除，將土地返還原告與共有人全體」，嗣於98年2
    月6日以訴狀更正聲明為：「一、被告應將坐落原告與吳清
    池、吳志勝、吳志忠、吳炫典、吳哲旺，共有座落嘉義縣朴
    子市○○段220地號上，如附圖所示：代號A、面積33.92平
    方公尺，磚造鐵皮屋；代號B、面積13.27平方公尺，磚造圍
    牆；代號C、面積25.78平方公尺，木造石棉瓦屋（總計72.7
    9平方公尺）拆除，將土地及屋前使用之空地，共79平方公
    尺，返還原告與共有人全體。」，係更正事實上之陳述，非
    為訴之變更或追加，核先敘明。
二、次按訴狀送達後，原告不得將原訴變更或追加他訴，但擴張
    或減縮應受判決事項之聲明者，不在此限，民事訴訟法第
    255條第1項第3款定有明文。原告起訴原主張：「二、被告
    應給付原告與共有人434,500元，相當於租金之損害賠償金
    。三、被告應自九十七年十月二十九起，至返還土地日止，
    按月給付原告及共有人7,241元。」，嗣後減縮為：「二、
    被告應給付原告30,020元，相當於租金之損害賠償金。三、
    被告應自起訴狀繕本送達翌日起，至返還土地日止，按月給
    付原告500元。」，經核與法尚無不合，應予准許。
貳、實體方面：
一、原告起訴主張：
  (一)坐落嘉義縣朴子市○○段220地號，面積79平方公尺土地（
    下稱系爭土地），為原告與共有人所共有，此有土地登記謄
    本可證。被告未經原告及共有人全體同意，在系爭土地上搭
    蓋建物（下稱系爭建物），占用十數年，經原告一再要求拆
    除，將土地返還原告及共有人全體，均置之不理。原告基於
    所有權物上請求權之作用，自得請求被告拆除占用之建物，
    將土地交還原告。
  (二)被告無權占用系爭土地搭蓋建物，受有租金之利益，原告自
    受有租金之損害，原告自得依民法第184條第1項侵權行為，
    及第179條不當得利之法律關係，請求被告給付相當於租金
    之損害賠償金，租金之請求權為5年，爰請求自起訴狀繕本
    送達翌日前5年相當於租金之損害賠償金新臺幣（下同）3萬
    0,020元。
  (三)本案訴訟非一日可結案，被告何日返還土地未知，故請求自
    起訴狀繕本送達翌日起，至返還土地日止，按月給付原告相
    當於租金之損害賠償金500元。
  (四)因之聲明：1.被告應將坐落原告與吳清池、吳志勝、吳志忠
    、吳炫典、吳哲旺，共有坐落嘉義縣朴子市○○段220地號
    上，如附圖所示：代號A、面積33.92平方公尺，磚造鐵皮屋
    ；代號B、面積13.27平方公尺，磚造圍牆；代號C、面積25.
    78平方公尺，木造石棉瓦屋（總計72.79平方公尺）拆除，
    將土地及屋前使用之空地，共79平方公尺，返還原告與共有
    人全體。2.被告應給付原告30,020元，相當於租金之損害賠
    償金。3.被告應自起訴狀繕本送達翌日起起，至返還土地日
    止，按月給付原告500元。4.原告願供擔保，請宣告准予假
    執行。
二、被告則以下列言詞置辯，並聲明：原告之訴駁回。
    系爭土地以前係由原告父親吳粗皮所有，是蓋房子剩下的土
    地，這幾年才繼承的，他說系爭土地是他的地，74年的時候
    吳粗皮口頭答應被告可以建。被告願將土地還給原告，但不
    要負擔訴訟費用。
三、下列事項為兩造所不爭執，應堪認定：（本院依兩造主張、
    抗辯，調整、增列文字敘述）
  (一)系爭土地如複丈成果圖所示A部分蓋有磚造鐵皮屋，面積33.
    92平方公尺，B部分蓋有磚造圍牆，面積13.27平方公尺，C
    部分蓋有木造石棉瓦屋，面積25.78平方公尺。
  (二)系爭土地係由原告與吳清池、吳志勝、吳志忠、吳炫典、吳
    哲旺所共有。
四、兩造爭執事項：（本院依兩造主張、抗辯，增列文字敘述）
  (一)原告之父吳粗皮有無同意被告無償使用系爭土地搭蓋建物。
  (二)被告是否應給付原告3萬0,020元，及自97年10月31日起至返
    還土地之日止，按月給付原告500元。
  (三)被告得否主張以搭蓋系爭建物之費用70萬元抵銷原告之請求
    。
五、本院之判斷：
  (一)原告之父吳粗皮有無同意被告無償使用系爭土地搭蓋建物。
    被告抗辯原告之父吳粗皮有同意其無償使用系爭土地搭蓋建
    物，原告否認之，被告復未提出證據以實其說，即難憑採。
    被告既未能舉證其有使用系爭土地之合法權源，則原告主張
    被告應將系爭建物拆除，將土地返還原告及其他共有人，應
    屬有據。
  (二)被告是否應給付原告3萬0,020元，及自97年10月31日起，至
    返還土地之日止，按月給付原告500元。
  1.按無法律上之原因而受利益，致他人受損害者，應返還其利
    益，民法第179條前段定有明文。無權占有他人土地、建物
    者，可能獲得相當於租金之利益，為社會通常之觀念（最高
    法院61年度臺上字第1695號判例要旨參照）。本件被告在系
    爭土地上搭蓋系爭建物，無權占用系爭土地，揆諸前開說明
    ，自屬獲得相當於使用土地租金之不當利益，原告請求被告
    返還所受利益，並非無據。
  2.被告陳稱：伊是在菜市場賣雞，系爭建物是用來殺雞的，伊
    是住系爭建物前樓房，沒有住在那裡等語，再據現場照片所
    示，地面確實置有雞籠等物，原告對此不爭執，故系爭建物
    係作營業用途，應可認定。按城市地方房屋之租金，以不超
    過土地及其建築物申報總價年息百分之十為限，土地法第97
    條第1項固有明文。惟前開規定，應僅限於城巿地方供住宅
    用之房屋，始有其適用，至非供居住之營業用房屋並不包括
    在內，蓋該條項立法本旨側重防止房屋所有權人乘機哄抬租
    金，造成城巿居住問題，究其立法政策，乃為使承租人取得
    適當之居住空間，以避免城市房屋供不應求之問題而設。至
    營業用房屋，乃承租人用以營業獲取利潤，並非供居住安身
    之用，且營業用房屋承租人所得享有之商業利益，亦非一般
    居住用房屋可比，自無立法介入加以限制之必要。復就土地
    法第三編第三章「房屋及基地租用」立法結構觀之，第94條
    、第96條均係就城巿住宅用房屋設其規範，是土地法第97條
    第1項所指房屋，自應解為不包括供營業使用之房屋，方契
    合本條項立法本旨（最高法院94年度第2次民事庭會議決議
    意旨可資參照）。故系爭建物之租金自不受土地法第97條第
    1項規定之限制。
  3.系爭土地位於嘉義縣朴子市，四周均為住家，為住宅區，無
    商業活動，南邊200公尺為朴子市○○路，有商家等情，業
    經本院勘驗現場，製有勘驗筆錄可憑，本院審酌系爭土地之
    坐落位置、繁榮程度及經濟用途等情，認原告請求相當於租
    金之不當得利，以申報地價年息百分之十計算，應屬妥適。
    又系爭土地自92年迄今之申報地價為每平方公尺3,040元，
    有朴子地政事務所98年2月26日朴地價字第0980001087號函
    在卷可證。是原告得請求被告97年10月31日前，期間為5年
    之不當得利2萬7,729元（計算式：3,040×72.97×10﹪×5
    ÷4＝277,29，元以下四捨五入），暨自97年10月31日起至
    返還系爭土地之日止，按月返還不當得利462元（計算式：
    3,040×72.97×10﹪÷4÷12＝462，元下四捨五入），逾此
    範圍之請求，均屬無據。
  4.原告雖另依民法第184條侵權行為法律關係，請求被告給付
    無權占用系爭土地相當於租金之損害，然因原告係以單一聲
    明，主張二以上之訴訟標的，請求擇一為原告勝訴之判決，
    為訴之選擇合併，本院既已認原告依民法第179條不當得利
    所為之請求為有理由，自毋庸再就原告其餘請求予以論述，
    附此敘明。
  (三)被告得否主張以建築系爭建物之費用70萬元抵銷原告之請求
    。
    按債務之抵銷，以雙方當事人互負債務為必須具備之要件，
    若一方並未對他方負有債務，他方尚無得主張抵銷之可言，
    最高法院95年度台上字第457號判決可資參照。本件被告未
    得原告之父吳粗皮之同意，在系爭土地上搭蓋建物，已如上
    述，被告既侵害原告及其他共有人使用土地之權利，自難謂
    對原告或其他共有人有何權利可言。被告抗辯以搭建建物之
    費用70萬元為抵銷，尚難憑採。
六、綜上所述，被告既無權占用系爭土地，則原告本於所有權人
    之地位，自得請求被告拆除系爭建物並交還系爭土地予原告
    及其他共有人，且其無權占用系爭土地，使原告受有不能使
    用之損害，被告有相當於租金之不當得利，原告自得對之為
    請求。從而，原告依民法第767條物上請求權之法律關係，
    請求被告拆除建物並交還土地，並依民法第179條不當得利
    之法律關係，請求被告給付起訴狀繕本送達翌日即97年10月
    31日回溯5年之不當得利2萬7,729元，及自97年10月31日起
    至交還土地時止，按月給付462元，為有理由，應予准許。
    逾此範圍之請求，即屬無據，應予駁回。
七、又本件原告請求拆除建物並返還土地之部分為全部勝訴判決
    ，故其附帶請求損害金雖僅部分勝訴，惟其附帶請求之部分
    ，依民事訴訟法第77條之2第2項規定既不算入訴訟標的價額
    內，是本件訴訟費用之負擔，即由拆除建物並返還土地部分
    敗訴之被告負擔，附此敘明。
八、本件原告勝訴部分，原告陳明願供擔保，聲請宣告假執行，
    經核無不合，爰酌定相當之擔保，准許之。至原告敗訴部分
    ，其訴既經駁回，其假執行之聲請亦失所依附，應予駁回。
九、本件事證已臻明確，兩造其餘主張陳述及所提之證據，經本
    院審酌後，核於本件判決之結果均無影響，自毋庸一一論列
    ，附此敘明。
十、據上論結，本件原告之訴為一部有理由，一部無理由，依民
    事訴訟法第79條、第390條第2項，判決如主文。
中    華    民    國    98    年    4     月    23    日
                  民事第一庭法  官  張鶴齡
以上正本係照原本作成。
如對本判決上訴須於判決送達後20日內向本院提出上訴狀。
中    華    民    國    98    年    4     月    23    日
                            書記官  馮澤文


司法院資訊處製作；財團法人民間司法改革基金會備份。
